【裁判字號】    97,判,927
【裁判日期】    971009
【裁判案由】    有關建築事務
【裁判全文】
最  高  行  政  法  院  判  決
                                       97年度判字第927號
上  訴  人  甲○○
            乙○○
被 上訴 人  內政部
代  表  人  廖了以
上列當事人間有關建築事務事件，上訴人對於中華民國95年9月
27日臺北高等行政法院95年度訴字第613號判決，提起上訴，本
院判決如下：
    主  文
上訴駁回。
上訴審訴訟費用由上訴人負擔。
    理  由
一、上訴人以臺灣省政府農林廳81年所發之牧場登記證，多次向
    臺北縣政府申請認定牧場登記證所載之建物為合法建築，經
    臺北縣政府函覆所提供文件，不符被上訴人63年3月8日台內
    營字第575150號函示合法房屋之認定證明文件，而未能認定
    為合法房屋。上訴人主張牧場登記證取得在先，牧場法規定
    在後，系爭牧場房屋應能就地合法免拆除，被上訴人暨所屬
    建管單位否定牧場登記證所載事項，致上訴人牧場登記事項
    在公法上之地位有受侵害之危險，故提起行政訴訟，請求確
    認臺灣省農林廳核准圳岸腳牧場登記證所載主要設備（即雞
    舍9棟、飼料室1間、看守室2間）為合法房屋。
二、上訴人起訴主張：(一)臺灣省政府農林廳81年輔導原畜牧老農
    合法登記所發之省農畜牧字第1263號圳岸腳牧場登記證並載
    明配置圖、地籍圖套繪、面積房舍，卻為被上訴人暨所屬建
    管單位曲解，臺北縣工務局並依內政部函82北工使字第9120
    號文，否定前開1263號圳岸腳牧場登記證所載事項。惟牧場
    登記證為國民與國家之公法上法律關係，被上訴人既否認此
    一法律關係成立，就此公法上法律關係成立不成立之爭議，
    自應提起確認訴訟。(二)75年間，臺灣省政府建設廳曾輔導違
    章工廠補辦登記，通過登記即就地合法。而80年以前，上訴
    人與其他合夥人等陸續設施房舍，並以上訴人乙○○為代表
    人，申設圳岸腳牧場登記證，依工廠登記法規及87年之牧場
    法，上訴人所申領之牧場登記證所載房舍應能合法使用。另
    87年之三多都市計劃改本區為住宅區，惟細部計劃至今尚未
    發佈實施，而94年臺北縣違章拆除大隊又認定本案牧場登記
    證所載房舍待拆，致使上訴人設施登記權利發生疑義，本件
    牧場登記證所載房舍並未妨害任何公共利益，值得信賴保護
    ，此種法律關係之不明確，將使上訴人牧場登記事項在公法
    上之地位有受侵害之危險，且此項危險得以對於被上訴人之
    確認判決除去之，上訴人應屬有即受判決之法律上利益，自
    得提起本件訴訟。(三)臺灣省政府建設廳頒發之工廠登記證，
    既萬倍之多於臺灣省政府農林廳的牧場登記證，建設廳的工
    廠登記證效力，又經經濟部84年2月6日經（84）工0000000
    號解釋函認定：「如確實位於63年12月3日核准該公司工廠
    登記廠地範圍內者，於73年3月31日公告編定當時因其依法
    領有工廠登記證，其事業計畫仍具有效力。」本件由臺灣省
    政府農林廳核准圳岸腳牧場登記證所載主要設備（即雞舍9
    棟、飼料室1間、看守室2間）自亦應判決確認為為合法房屋
    等語。
三、被上訴人則以：「確認公法上法律關係成立或不成立之訴訟
    ，於上訴人得提起撤銷訴訟者，不得提起之。」行政訴訟法
    第6條第3項定有明文。又依建築法及違章建築處理辦法，有
    關違章建築之查報、認定及拆除均屬直轄市、縣（市）管建
    築機關權責，本案系爭建築物業經主管機關臺北縣政府作成
    違建之行政處分，上訴人如不服該違建之處分，應依法向該
    府提起訴願及撤銷訴訟等語，資為抗辯。
四、原審斟酌全辯論意旨及調查證據之結果，以：參照行政訴訟
    法第6條第1項規定可知，確認之訴應以行政處分或公法上之
    法律關係為訴訟標的，單純之事實，不得為確認之訴之標的
    。查前開圳岸腳牧場登記證所載雞舍9棟、飼料室1間、看守
    室2間，是否屬該地區都市計畫於68年4月19日公布前已存在
    之原有房屋，而可視為合法房屋，係屬事實認定問題，上訴
    人起訴請求確認前開房舍為合法房屋，即非正當。再者，依
    違章建築處理辦法第3條規定，有關違章建築之查報、認定
    及拆除，均由直轄市、縣（市）主管建築機關執行之，上訴
    人以內政部為被告，訴請確認前開房舍為合法房屋，亦難認
    有受確認判決之法律上利益等由，駁回上訴人之訴。
五、本院按：依建築法第97條之2授權訂定之違章建築處理辦法
    第2條規定：「本辦法所稱之違章建築，為建築法適用地區
    內，依法應申請當地主管建築機關之審查許可並發給執照方
    能建築，而擅自建築之建築物。」又同辦法第3條復規定：
    「違章建築之拆除，由直轄市、縣(市)主管建築機關執行之
    。直轄市、縣(市)主管建築機關應視實際需要置違章建築查
    報人員在轄區執行違章建築查報事項。鄉(鎮、市、區)公所
    得指定人員辦理違章建築之查報工作。」足見建築物是否為
    違章建築之認定及拆除，為直轄市、縣（市）主管建築機關
    之權限，上訴人逕以內政部為被告，提起本件訴訟，請求確
    認臺灣省農林廳核准圳岸腳牧場登記證所載主要設備（即雞
    舍9棟、飼料室1間、看守室2間）為合法房屋，為當事人不
    適格，原判決因而以無受確認判決之法律上利益及是否為合
    法房屋，屬事實認定問題，不得提起行政訴訟法第6條第1項
    之訴，駁回其訴，經核並無不合，上訴論旨仍執原判決所不
    採之主張再為爭執，指摘原判決違背法令，求予廢棄，為無
    理由，應予駁回。
六、據上論結，本件上訴為無理由。依行政訴訟法第255條第1項
    、第98條第1項前段、第104條、民事訴訟法第85條第1項前
    段，判決如主文。
中    華    民    國    97    年    10    月    9     日
                    最高行政法院第六庭
                        審判長法官  吳  明  鴻
                              法官  吳  東  都
                              法官  林  茂  權
                              法官  侯  東  昇
                              法官  黃  秋  鴻
以  上  正  本  證  明  與  原  本  無  異
中    華    民    國    97    年    10    月    9     日
                              書記官  郭  育  玎


司法院資訊處製作；財團法人民間司法改革基金會備份。
